【裁判字號】    98,訴,6
【裁判日期】    980618
【裁判案由】    確認通行權存在
【裁判全文】
臺灣苗栗地方法院民事判決                 98年度訴字第6號
原      告  丙○○
被      告  戊○○
            乙○○○
            丁○○
                        79號.
上 列 3 人
共      同
訴訟代理人  甲○○    住臺中縣大甲鎮○○里○○路280號
上列當事人間因請求確認通行權存在事件，本院於民國98年6 月
11日言詞辯論終結，判決如下：
    主  文
確認原告就被告所有坐落苗栗縣苑裡鎮○○段第523 地號及同段
第526 地號土地如附圖即苗栗縣通霄鎮地政事務所民國98年5 月
11日土地複丈成果圖所示方案二圖面編號Ｂ所示面積72.77 平方
公尺部分之土地有通行權存在。
被告於前項原告有通行權之土地範圍內，應容忍原告通行，不得
設置地上物或為任何妨害原告通行之行為。
訴訟費用由被告負擔。
本判決於原告以新臺幣752,395 元為被告供擔保後，得假執行。
    事實及理由
壹、程序事項：
一、按「確認法律關係之訴，非原告有即受確認判決之法律上利
    益者，不得提起之，民事訴訟法第247 條第1 項前段定有明
    文。所謂即受確認判決之法律上利益，係指法律關係之存在
    與否不明確，致原告在私法上之地位有受侵害之危險，而此
    危險得以對於被告之確認判決除去之者而言」，最高法院著
    有52年臺上字第1922號判例，可資參照。本件原告主張對被
    告如主文所示之土地有通行權存在，既為被告所否認，則原
    告是否具有該通行權，於兩造間即屬不明確，而原告私法上
    地位有受侵害之危險，且此項不明確，得以確認判決予以排
    除，是原告提起本件訴訟確認通行權存在，自應認有即受確
    認判決之法律上利益。
二、按「訴狀送達後，原告不得將原訴變更或追加他訴。但有下
    列各款情形之一者，不在此限：二、請求之基礎事實同一者
    。七、不甚礙被告之防禦及訴訟之終結者」，民事訴訟法第
    255 條第1 項第2 、7 款定有明文。經查：本件原告起訴，
    原主張通行被告所有之苗栗縣苑裡鎮○○段第523 地號土地
    ，嗣追加被告所有之同段第526 地號土地，經核屬同一基礎
    事實，且不甚礙被告之防禦及訴訟之終結，並經被告於言詞
    辯論期日對追加之部分進行言詞辯論，故合於前述規定，應
    予准許。
貳、實體事項：
一、原告起訴主張：其所有之苗栗縣苑裡鎮○○段第525 之2 地
    號土地為袋地（以下簡稱：「系爭土地」），因欲通行苗栗
    縣苑裡鎮○○路之12米寬道路，且其欲在所有之同段第518
    之1 、第525 地號土地上建築房屋，故需通行被告所共有之
    同段第523 地號、第526 地號土地，不料被告卻在同段第52
    3 地號土地上以烤漆板圍籬，拒絕原告通行，爰依民法第78
    7 條第1 項規定提起本件訴訟，並聲明如主文所示，及陳明
    願供擔保請准宣告假執行。
二、被告則以：不同意原告聲明之通行方法等語置辯，並聲明駁
    回原告之訴。
三、按「土地因與公路無適宜之聯絡，致不能為通常使用者，土
    地所有人得通行周圍地以至公路」，民法第787 條第1 項前
    段定有明文。次按：「民法第787 條所規定之通行權，係以
    必須達到『通常之使用』為要件」（最高法院79年度臺上字
    第2246號判決要旨參照），「民法第787 條第1 項規定之通
    行權，只須其土地因與公路無適宜之聯絡，致不能為通常之
    使用時，即可發生」（最高法院76年度臺上字第2362號判決
    要旨參照），「民法第787 條第1 項前段規定土地因與公路
    無適宜之聯絡，致不能為通常使用者，土地所有人得通行周
    圍地以至公路。所謂無適宜之聯絡，致不能為通常使用，係
    指土地與公路間無適宜之通路可資聯絡，以致不能為通常之
    使用而言。上訴人既依民法第787 條第1 項規定主張鄰地通
    行權，則其主張是否有理，自應斟酌上訴人之土地是否具備
    該通行權發生之要件」（最高法院76年度臺上字第2133號判
    決要旨參照，再按：「袋地通行權，非以袋地與公路有聯絡
    為已足，尚須使其能為通常之使用。而是否為通常使用所必
    要，除須斟酌土地之位置、地勢及面積外，尚應考量其用途
    。故袋地為建地時，倘准許通行之土地，不敷袋地建築之基
    本要求，自不能謂已使袋地能為通常之使用」（最高法院87
    年度臺上字第2247號判決要旨參照），「鄰地通行權之功能
    在解決與公路無適宜聯絡袋地之通行問題，不在解決袋地之
    建築問題，固不能僅以建築法或建築技術上之規定為酌定通
    行事項之基礎，但通行鄰地之目的既在使袋地得為通常之使
    用，是於袋地為建地時，即須將其建築需要列入考量；若准
    許通行之土地，不足敷袋地建築之基本需求，尚不能謂已使
    為建地之袋地為通常之使用」（最高法院85年度臺上字第31
    41號判決要旨參照），因此土地祇要能興建房屋，無待具體
    建築設備或計畫之提出，即應考量其建築需要之通常使用。
四、經查：
（一）原告所有之苗栗縣苑裡鎮○○段第518 之1 、525 、525
      之1 、525 之2 地號土地，與公路無適宜之聯絡，周遭環
      繞包括被告所有之同段第518 之2 、523 、524 、526 、
      527 等地號等土地，以及訴外人黃金章所有之同段第528
      地號土地，此有原告提出之地籍圖1 件附於卷第7 頁可稽
      ，並有原告提出及本院依職權調取之地籍圖謄本附於卷第
      10、41至43、48、51、52至57、59頁可查，故原告所有之
      系爭土地確為袋地，而與苗栗縣苑裡鎮○○路無適宜之聯
      絡。另同段第523 地號土地寬為6 公尺，此經本院囑託苗
      栗縣通霄地政事務所測量屬實，並製有附圖可參。
（二）苗栗縣苑裡鎮○○段第525 之1 、525 之2 地號土地之使
      用分區為住宅區，此有原告提出、被告不爭執其為真正之
      苗栗縣苑裡鎮使用分區證明書正本2 件附卷可稽（見卷第
      38、96頁），苗栗縣政府亦函覆本院：同段第518 之1 、
      525 、525 之1 、525 之2 地號土地，未面臨都市○○道
      路或現有巷道之建築線，應依建築技術規則建築設計施工
      編第2 條規定以私設通路連接建築線，始得申請建築等語
      （見卷第63頁），因此系爭土地及原告所有之同段第518
      之1 、525 、525 之1 地號土地，如無對外通路，即不得
      申請建築而為通常之使用，故有必要通行被告所有之土地
      以通行至苗栗縣苑裡鎮○○路。
（三）被告於本院言詞辯論時陳稱：其欲在同段第518 之2 地號
      土地上建築房屋，希能通行同段第525 之2 地號土地6 公
      尺寬道路，與同段第525 之2 地號土地最接近之馬路係同
      段第524 地號土地旁之苗栗縣苑裡鎮○○路，蓋房屋就一
      定需用6 公尺寬道路，因建築法規之故（見卷第22、24、
      25、27頁）、被告所共有苗栗縣苑裡鎮○○段第518 之2
      地號土地，要從同段第525 之2 地號土地對外通行，同段
      第525 之2 地號土地寬6 公尺，需整筆土地都要通過，因
      為原告自己之土地，亦需使用同段第525 之2 及第523 地
      號土地作道路，如原告同意系爭土地作為道路，被告亦同
      意其所有之同段第523 地號土地作為道路用地，因要申請
      建築，道路需6 公尺寬等語（見卷第100 、101 頁），足
      認被告自承裡地或需役地如欲申請建築，需通行6 公尺寬
      之道路對外通行，且其欲在所有之同段第518 之2 地號土
      地上建築房屋，需通行原告所有之系爭土地及其同段第52
      3 地號土地之6 公尺寬道路對外通行，基於同一理由，原
      告如欲在同段第518 之1 、525 地號土地，甚至在系爭土
      地上建築房屋，亦需有6 公尺寬之道路對外通行，此無異
      被告自承原告如欲申請建築，即需有6 公尺寬之道路對外
      通行，另被告亦陳稱：其所有之苗栗縣苑裡鎮○○段第51
      8 之2 地號土地，為建築用地，因此要通行同段第525 之
      2 地號土地全部寬6 公尺範圍等語（見卷第101 頁），更
      足見被告自承：無需有具體之建築設備及計畫，祇要裡地
      或需役地得用以建築房屋，即需有6 公尺寬之道路對外通
      行。因此本院判決系爭土地對外通行之道路寬度，即應以
      6 公尺為準，此亦屬被告在同段第518 之2 地號土地上建
      築房屋所必需者。
（四）民法第787 條第2 項規定：「前項情形，有通行權人，應
      於通行必要之範圍內，擇其周圍地損害最少之處所及方法
      為之」，而本院囑託苗栗縣通霄地政事務所測量：「苗栗
      縣苑裡鎮○○段第525 之2 地號土地，距離苗栗縣苑裡鎮
      ○○路最近之點為何點？是否為同段第523 、525 之2 、
      526 、528 等4 筆土地地界之交會中心即類如英文字母Ｘ
      之兩線交叉點？前述之點，與苗栗縣苑裡鎮○○路之最短
      直線距離之直線，係經過哪一地號之土地？並請於圖面上
      表示該直線」（見卷第67頁），該所測量後於附圖註記：
      「系爭土地距離苗栗縣大興路最近之點為系爭土地、同段
      第528 、526 、523 地號共同之界址如編號所示，最短
      距離為由編號點垂直於大興路且經過同段第526 地號土
      地長度為5.128 公尺之直線」等語，足認原告之系爭土地
      於通行必要範圍為內，擇其周圍地損害最少之處所及方法
      ，必須經過同段第526 地號土地。又本院於現場勘驗時，
      囑託苗栗縣通霄地政事務所測量系爭道路對外通往苗栗縣
      苑裡鎮○○路6 公尺寬道路需用其他地號土地面積最小之
      情形（見卷第73、75頁），該所即測量如附圖所示方案二
      ，被告亦具狀並於言詞辯論時陳稱：同意將其所有之同段
      第526 地號土地讓與原告通行等語（見卷第79、102 、10
      3 頁），因此該方案二即為有通行權之原告，依民法第78
      7 條第2 項規定，於通行必要之範圍內，擇其周圍地損害
      最少之處所及方法，爰判決如主文第1、2項所示。
五、原告陳明願供擔保，請准宣告假執行，核無不合，爰酌定相
    當之擔保金額准許之，爰判決如主文第4項所示。
、本件事證已臻明確，兩造其餘主張、陳述及舉證，核與判決
    結果無影響，爰不再予逐一論述，附此敘明。
肆、訴訟費用負擔之依據：民事訴訟法第78條。
中    華    民    國    98    年    6     月    18    日
                        民事庭法  官  伍偉華
以上正本係照原本作成。
如對本判決上訴，須於判決送達後20日內向本院提出上訴狀。
                              書記官  黎東成
中    華    民    國    98    年    6     月    18    日


司法院資訊處製作；財團法人民間司法改革基金會備份。
